臺灣嘉義地方法院刑事判決　　　　　　　 95年度易字第231號
公　訴　人　臺灣嘉義地方法院檢察署檢察官
被　　　告　己○○
選任辯護人　蕭敦仁律師
上列被告因詐欺等案件，經檢察官提起公訴（95年度偵緝字第21
8號）暨移送併辦（臺灣高雄地方法院檢察署95年度偵字第13639
號、臺灣台中地方法院檢察署95年度偵字第16438號），本院判
決如下：
    主  文
己○○共同以犯詐欺取財罪為常業，處有期徒刑壹年陸月。
    事  實
一、己○○係址設台中市○區○○街10號1樓「民眾器材社」之
    負責人，經營運動器材、健康器材、化粧品等之零售業務，
    為商業會計法之商業負責人，為牟不法之利，竟基於意圖為
    自己不法所有之常業詐欺犯意及填製不實事項之會計憑證之
    概括犯意，(一)(1)先於民國（下同）93年11月2日，在嘉義市
    ○○路郵局前，假借係政府單位免費為民眾測量血壓名義，
    向乙○○推銷電磁波器，因己○○誇大產品之功效，偽稱其
    所銷售之電磁波器可讓血壓正常、並改善頭痛、失眠及腸胃
    不適等症狀，可以先行代墊半數貨款，分期償還，致乙○○
    信以為真，陷於錯誤，當天以新台幣（下同）12萬2千5百元
    代價，向「民眾器材社」購買「電磁波健康器」8台，並以
    乙○○之信用卡分期付款方式，刷卡先行支付6萬2千5百元
    ；(2)己○○又於93年11月23日白天，在嘉義市○○路加油站
    旁，繼續向乙○○推銷電磁波器，誇大產品功效，偽稱其所
    銷售之電磁波器可增加治療點，讓尿蛋白質正常，致乙○○
    陷於錯誤，以18萬元代價，向「民眾器材社」購買「電磁波
    健康器」16台，並以乙○○之信用卡分期付款方式，刷卡先
    行支付8萬元；(3)嗣己○○為使乙○○付清上開欠款，並能
    繼續向乙○○詐得金錢，乃假意追求乙○○，使乙○○誤以
    為2人係男女朋友，關係交好，致乙○○陷於錯誤，接連於9
    4年1月16日及94年1月31日，以乙○○之信用卡分期付款方
    式，先後刷卡支付6萬元及9萬元，又於95年4月29日，以乙○○之信用卡分期付款方式，刷卡支付6萬元、7萬7千5百元
    ；上開刷卡支付貨款之溢額，亦即62,500+80,000+60,000+9
     0,000+60, 000+77,500之430,000減去122,500+180,000之3
    02,500，結果為127,500元，嗣轉為己○○向乙○○詐騙之
    借款；(4)己○○為繼續詐騙金錢，於94年3月間，向乙○○
    佯稱向同事丙○○借款60萬元，購買價格75萬元之超長波治
    療器1台，贈送予乙○○當作生日禮物云云，致乙○○對己○○益無防備之心，並因擔心己○○之經濟狀況，陷於錯誤
    ，誤信己○○謊言，同意借出金錢予己○○，乙○○乃於94
    年3月4日，向中國信託商業銀行嘉義分行借款45萬元，並於
    94 年3月7日，將40萬元匯入己○○指定之丙○○之新竹國
    際商業銀行西屯分行00000000000號帳戶，交付己○○；乙○○復於94年4月15日，向國泰世紀產物保險股份有限公司
    借款21萬元，旋在位於嘉義市○○○路之中國信託商業銀行
    前，將20萬元交付己○○；(5)其間，己○○明知「民眾器材
    社」自94年1月起即未出售器材予乙○○，而連續以「民眾
    器材社」名義，填製如附表1所示之發票日期、品名、數量
    及金額均不實之統一發票（統一發票編號、發票日期、品名
    、數量、單價、金額、營業人專用章詳如附表1所示，買受
    人欄均空白）。嗣乙○○使用上開電磁波器後，發現並無價
    值，復多次聯絡己○○未果，始悉受騙。(二)(1)己○○再於94
    年7月13日白天，在高雄市前鎮區○○○路94號郵局前，假
    借係政府單位免費為民眾測量血壓名義，向丁○○推銷電磁
    波器，因己○○誇大產品之功效，偽稱其所銷售之電磁波器
    可讓血壓正常、並改善頭痛、失眠及腸胃不適等症狀，暨治
    療癌症、腫瘤，致丁○○陷於錯誤，當天以3萬3千元代價，
    向「民眾器材社」購買「電磁波健康器」1組，並以丁○○
    之友邦信用卡分期付款方式，刷卡支付完畢；(2)己○○又於
    94年8月4日白天，在高雄市○○路郵局前，繼續向丁○○推
    銷電磁波器，誇大產品功效，偽稱丁○○須增購電磁波器，
    比較有效，致丁○○誤信為真，陷於錯誤，以18萬元代價，
    向「民眾器材社」購買「電磁波健康器」16台，並以丁○○
    之信用卡分期付款方式，刷卡支付13萬7千8百零8元（嗣丁○○須每期償付3,828元，分36期償還）；(3)其後，己○○
    假稱贈送電磁波器予丁○○，乃指示不知情之員工吳俊寬，
    於94年9月22日白天，在高雄市小港麥當勞內，與丁○○見
    面，宣稱須收手續費，致丁○○陷於錯誤，以丁○○之信用
    卡分期付款方式，刷卡支付5萬5千元完畢（嗣後丁○○須每
    期償付2,750元，分36期償還）；(4)己○○為再向丁○○詐
    騙金錢，在高雄市○○路郵局前，謊稱其缺錢，先請丁○○
    向融資機構貸款，供其借用，其將負責處理丁○○之債務云
    云，致丁○○陷於錯誤，於94年11月17日，向仲信融資股份
    有限公司借款7萬2千6百86元後（申請程序皆由己○○代辦
    ），交付金錢借予己○○（嗣後丁○○須每期償付3,079 元
    ，分24期償還）；(5)己○○又於94年12月22日白天，在高雄
    市小港麥當勞前，謊稱其要繳房屋貸款，投資副業，亦請丁○○先刷卡換取現金，供其借用，其必會償還云云，致丁○○陷於錯誤，當場即以以丁○○之信用卡分期付款方式，刷
    卡15萬元、17萬元及7萬元（均由丁○○須日後分期清償）
    ，借予己○○；(6)其間，己○○明知「民眾器材社」自94年
    9月起即未出售器材予丁○○，而連續以「民眾器材社」名
    義，填製如附表2所示之發票日期、品名、數量及金額均不
    實之統一發票（統一發票編號、發票日期、品名、數量、單
    價、金額、營業人專用章詳如附表1所示，買受人欄均空白
    ）。之後，己○○避不見面，亦不償還借款，丁○○遍尋其
    人無著，前往「民眾器材社」登記處所查看，亦未見營業，
    始悉受騙。己○○復僱用與其具有意圖為自己不法所有之常
    業詐欺犯意聯絡之員工辛○○、壬○○及庚○○，其等基於
    分工，(三)由辛○○及壬○○於95年1月5日白天，在台中縣潭
    子鄉郵局提款機前，假借免費為人測量血壓為名，向戊○○
    推銷電磁波器，辛○○及壬○○誇大產品之功效，偽稱其等
    所銷售之電磁波器可以排毒、讓血壓正常、改善生理痛、偏
    頭痛、青春痘及治療多種疾病，致戊○○陷於錯誤，以19萬
    8千元代價，向「民眾器材社」購買「電磁波健康器」3組，
    當場支付現金2萬2千元，又於同年月19日、同年月26日，在
    上開郵局前，支付現金4萬4千元、3萬3千元（其餘尾款尚未
    付清）；嗣戊○○因覺所購商品並無辛○○所稱之效果，欲
    行退貨，屢遭己○○等人拒絕，始知受騙。(四)再由庚○○及
    壬○○於95年3月17日白天，在台中市西屯郵局提款機前，
    假借係衛生局所屬單位免費為人測量血壓之名，向甲○○推
    銷電磁波器，庚○○及壬○○誇大產品之功效，偽稱其等所
    銷售之電磁波器可以讓血壓正常、改善肝臟、生理痛等狀況
    ，並保證可使用10年，使用期間會派員了解，10年後將會收
    回，可以先行代墊貨款云云，造成甲○○陷於錯誤，以6萬6
    千元代價，向「民眾器材社」購買「電磁波健康器」2組，
    當場支付現金3萬3千元（餘款尚未支付）；翌日，甲○○前
    往「民眾器材社」之登記處所查看，發覺並無該商號，心知
    有異，旋即多次聯絡庚○○等人，欲行退貨，均遭拒絕，始
    悉受騙。己○○等人因而朋分上開不法所得，並以此詐術為
    業。
三、案經乙○○訴由臺灣嘉義地方法院檢察署（下稱嘉檢）檢察
    官偵查後起訴，並經丁○○訴由高雄市政府警察局前鎮分局
    報告（下稱前鎮分局）臺灣高雄地方法院檢察署（下稱雄檢
    ）檢察官移送併辦，及經戊○○、甲○○訴由臺灣台中地方
    法院檢察署（下稱中檢）檢察官移送併辦。
    理  由
壹、程序部分：按被告以外之人於審判外之言詞或書面陳述，除
    法律有規定者外，不得作為證據，刑事訴訟法第159條第1項
    定有明文，此即學理上所稱之「傳聞證據排除法則」，而依
    上開法律規定，傳聞證據原則上固無證據能力，但如法律別
    有規定者，即例外認有證據能力。又被告以外之人於審判外
    之陳述，雖不符合同法第159條之1至第159條之4之規定，但
    經當事人於審判程序同意作為證據，法院審酌該言詞陳述或
    書面陳述作成時之情況，認為適當者，亦得為證據，當事人
    、代理人或辯護人於法院調查證據時，知有第159條第1項不
    得為證據之情形，而未於言詞辯論終結前聲明異議者，視為
    有前項之同意，此觀諸同法第159條之5規定甚明。查本判決
    下列所引用之電話通話錄音紀錄及譯文（見後），雖屬傳聞
    證據，惟被告迄至言詞辯論終結前並未再聲明異議，本院審
    酌上開證據資料製作時之情況，尚無違法不當及證明力明顯
    過低之瑕疵，亦認為以之作為證據應屬適當，故揆諸前開規
    定，爰逕依刑事訴訟法第159條之5規定，認上開證據資料例
    外有證據能力，合先敘明。
貳、實體部分：
一、訊據被告己○○固承認經營「民眾企業社」，並曾販售電磁
    波健康器材予乙○○、丁○○、戊○○及甲○○，惟矢口否
    認涉有上開罪行，辯稱：我們銷售電磁波器時，都只說是檢
    康器材，可以促進新陳代謝及血液循環，並未誇大療效，我
    從未向乙○○、丁○○借錢，我也從未贈送75萬元的器材給
    乙○○，都是她們向我們購買健康器材；乙○○匯入丙○○
    帳戶的上開40萬元，實際上是乙○○先向我借錢，我再向同
    事丙○○借來後轉借給乙○○，所以後來乙○○還錢時，我
    就叫她直接把40萬元匯入丙○○上開帳戶，還給丙○○；戊○○則是要向我借錢繳保險費，我不借她，她才提告，可能
    是她借不到錢，才想退貨；甲○○聯絡退貨時，因為她沒有
    統一發票，我們怕有重複退2次貨的情形，所以無法幫她辦
    理退貨云云。
二、經查：
  (一)(1)本件被告所為上開犯罪事實，業據證人乙○○、證人丁○○、證人戊○○及證人甲○○於審理中到庭結證指述綦詳（
    見本院卷第78-94、95-103、128-141、242-249頁），互核
    上開證人4人所證遭受詐騙之手法，大致相符，又一般人購
    買物品，均會講究物件之品質或功能與價格是否相當，被告
    銷售之上開電磁波器材，價格少者萬餘元或數萬元，多者達
    24萬餘元（見嘉檢95年度偵緝字第218號卷第42頁之價目表
    ），甚為昂貴，幾可維持常人相當期間之生活花用，是被告
    推銷該等器材時，若稱其功效僅能促進新陳代謝及血液循環
    ，實難想像有人會以單價數萬元之代價，購買多組之無具體
    效用之電磁波器材，而上開證人4人初出社會，所得不豐，
    竟以顯不相當之高額金錢，購買並無任何實際功效之電磁波
    器材，顯係遭被告等人以上開詐欺、吹噓手法，多方哄騙、
    設局，陷於錯誤，才會受害，堪予認定，被告上開所辯，不
    足採信。再則，戊○○與被告等人素昧平生，前無仇恨怨隙
    ，當無僅因向被告借錢未果，即甘冒誣告及偽證罪責，杜撰
    事實惡意設詞陷害被告人之理；另則，客戶辦理退貨，店家
    退出金錢，同時收回退貨，客戶所退貨品因已由店家收回持
    有，故客戶實無不可能再次退回該件貨品，由此益見被告所
    辯：因為怕有重複退2次貨的情形，所以未幫甲○○辦退貨
    云云，純係胡亂塞責之詞，毫無可採。因此，顯見上開證人
    4 人所證非虛，非如被告所辯係因上開證人對其產品不滿意
    ，發生消費糾紛，或借款不遂，而故意無中生有，誣指被告
    。(2)此外，並有電磁波器保證書、證明書、乙○○之嘉義忠
    孝郵局郵政存簿儲金簿交易明細影本、「超長波磁力線健康
    器～症狀表面化」書面、國泰世紀產物保險股份有限公司消
    費者貸款信用保險保險證明書暨收據、中國信託商業銀行簡
    易通信貸款申請書暨約定書、匯豐商業銀行股份有限公司繳
    款明細、中國信託商業銀行匯款申請書、民眾器材社營利事
    業登記基本資料查詢單、乙○○之信用卡簽帳單、民眾器材
    社統一發票、送貨單、中國信託商業銀行信用卡分期付款申
    請書、民眾器材社營利事業登記證、電磁波價目表、中國信
    託商業銀行繳款明細單、花旗銀行信用卡繳款明細單、電磁
    波器照片、丙○○新竹國際商業銀行西屯分行帳戶交易明細
    單、丁○○分期付款申請表、仲信資融（股）公司應收帳款
    買賣通知書、民眾器材社統一發票、送貨單、丁○○信用卡
    簽帳單、聯邦銀行信用卡消費明細表、友邦信用卡消費明細
    表、中國信託金卡消費明細暨收費收執表、台新銀行信用卡
    消費明細表、荷蘭銀行消費明細表、仲信資融（股）公司繳
    款資料核對函、中國信託商業銀行信用卡分期付款申請書、
    電磁波器照片、「第三醫學」贈書影本、電話通話錄音紀錄
    及譯文、翔盛企業有限公司營利事業登記證、工廠登記證、
    經濟部公司執照、台中市○區○○街10號1樓地點照片附卷
    可憑（見嘉檢94年度交查字第183號卷第6-12、16、23、24
    頁，嘉檢95年度偵緝字第218號卷第30-37、42、51 -53、58
    -59、88頁，前鎮分局警卷第8-22頁，雄檢卷第11-16頁，中
    檢他字卷第3-39、44、48、69-70、75-102、109頁，本院卷
    第41-50、174-176、209-230頁），故而被告等人所為上開
    行為，可予採認。
  (二)證人丙○○於偵審中雖到庭結證稱：我曾出借40萬元給被告
    ，被告再借給乙○○云云（見嘉檢95年度偵緝字第218號卷
    第63-65頁，本院卷第143-153頁），惟證人丙○○同時亦結
    證稱：我並無證據可證明出借40萬元給被告之事，我們沒講
    何時還錢，可以等被告有錢再還我，該40萬元我先前是放在
    家中云云（見嘉檢95年度偵緝字第218號卷第63頁，本院卷
    第145、148頁），而丙○○原係被告雇請之員工，2人係好
    朋友，丙○○薪資每月僅6萬餘元，丙○○之新竹國際商業
    銀行帳戶（提款卡）長期借予被告使用，被告可自由提領該
    帳戶金錢，2人未曾就該帳戶金錢會帳等情，亦據證人丙○○於審理中結證、被告於審理中陳述明確（見本院卷第141-
    156頁），顯見被告與丙○○2人關係密切，交情非淺，丙○○所為有利於被告之證述是否可採，甚值懷疑。又證人丙○○於審理中到庭結證稱：我是將40萬元「用紙袋裝著」拿給
    被告，又我的新竹國際商業銀行帳戶提款卡自借給被告使用
    之時起，一直到我於本件審理中到庭作證之95年8月25日為
    止，都由被告使用，並未歸還我，我是94年10、11月間離職
    云云（見本院卷第145、146、148、149、152頁），而被告
    於審理中供稱：丙○○直接將40萬元拿給我，「沒有包裝」
    ，丙○○從另1間辦公室進來沒有包裝，又我於94年2、3月
    ，丙○○離職時，就把上開新竹國際商業銀行帳戶提款卡還
    給她云云（見本院卷第142頁），是被告與丙○○對於「40
    萬元有無包裝」、「被告是否歸還丙○○新竹國際商業銀行
    帳戶之提款卡」及「丙○○離職時間」等關鍵問題，所述皆
    不相同，顯見丙○○所為證述，有虛偽、迴護被告之情，無
    法採信，故認被告關於上開40萬元匯款係乙○○返還之金錢
    云云，顯為虛構之詞，無法信為真正。
  (三)至於證人壬○○、證人辛○○及證人庚○○於審理中結證證
    稱我們推銷電磁波器材時，並未誇大療效，只說促進血液循
    環云云（見本院卷第316-339頁），惟此3名證人原係被告員
    工，且於本件擔任推銷工作，涉入甚深，其等所為有利於被
    告之證述是否可採，已值懷疑。又此3名證人上開所為證述
    ，關於電磁波器材之功效、有無客戶要求退貨等問題，多有
    避重就輕，迴護被告之情，復與常情不合，亦如前述，無法
    舉為有利於被告之證據。
  (四)認定常業之理由：按刑法上所謂常業犯，係指反覆以同種類
    行為為目的之社會活動之職業性犯罪而言，至於犯罪所得之
    多寡，是否恃此犯罪為唯一之謀生職業，則非所問，縱令兼
    有其他職業，仍無礙於該常業犯罪之成立，最高法院85年台
    上字第510號判例可資參照。被告係「民眾器材社」負責人
    ，而壬○○、辛○○及庚○○係器材社員工，其等為牟不法
    之利，竟分工以上開諸多詐術，陸續向被害人等哄騙、詐取
    金錢得手，資為生活花費，顯係基於常業之意思為之，並恃
    此為生甚明。
  (五)綜上，本件犯罪事實業有上開事證可堪認定，被告所辯復不
    足採，業見前述，被告犯行事證明確，堪以認定。
三、按統一發票乃證明事項之經過而為造具記帳憑證所根據之原
    始憑證，商業負責人如明知為不實之事項，而開立不實之統
    一發票，係犯商業會計法第71條第1款之以明知為不實之事
    項而填製會計憑證罪，該罪為刑法第215條業務上登載不實
    文書罪之特別規定，依特別法優於普通法之原則，自應優先
    適用，無論以刑法第215條業務上登載不實文書罪之餘地（
    最高法院92年度臺上字第6792號判決意旨參照）。且統一發
    票依營業稅法第32條之規定，為營業人銷售貨物或勞務予買
    受人之會計憑證。又按營業人開立統一發票，應分別依規定
    格式據實載明交易日期、品名、數量、單價、金額、銷售額
    、課稅別、稅額及總計，統一發票使用辦法第9條第1項前段
    亦有明文。另查商業會計法第71條業於95年5月24日修正公
    布，並自同日施行，而本件被告之上開違反商業會計法部分
    犯行（詳後）則於94年間完成，是被告此部份行為後，法律
    已有變更，經比較修正前後規定之結果，其就法定刑中關於
    罰金部分，由「或科或併科新臺幣15萬元以下罰金」提高為
    「或科或併科新臺幣60萬元以下罰金」，應以修正前之法律
    較有利於被告，依刑法第2條第1項之規定，自應適用行為時
    之法律即修正前之商業會計法規定加以處罰。
四、新舊法比較：查被告行為後，刑法業於94年2月2日修正公布
    ，並自95年7月1日起施行，另刑法施行法增訂之第1條之1亦
    於95年6月14日公布，並自同年月16日起施行。按「行為後
    法律有變更者，適用行為時之法律，但行為後之法律有利於
    行為人者，適用最有利於行為人之法律」，修正後刑法第2
    條第1項定有明文。此條規定係規範行為後法律變更所生新
    舊法律比較適用之準據法，本身尚無新舊法比較之問題，於
    新法施行後，應一律適用新法第2條第1項之規定，為「從舊
    從輕」之比較，先予敘明。再按本次法律變更，比較時應就
    罪刑有關之共犯、未遂犯、想像競合犯、牽連犯、連續犯、
    結合犯，以及累犯加重、自首減輕暨其他法定加減原因（如
    身分加減）與加減例等一切情形，綜其全部罪刑之結果而為
    比較（最高法院95年5月23日95年度第8次刑庭會議決議參照
    ）。茲就本件新舊法比較結果說明如下：
  (一)被告行為後，95年6月14日修正公布，同年7月1日施行之刑
    法施行法第1條之1增訂「中華民國94年1月7日刑法修正施行
    後，刑法分則編所定罰金之貨幣單位為新臺幣。94年1月7日
    刑法修正時，刑法分則編未修正之條文定有罰金者，自94年
    1月7日刑法修正施行後，就其所定數額提高為30倍。但72年
    6月26日至94年1月7日新增或修正之條文，就其所定數額提
    高為3倍。」等內容，而被告所犯刑法第340條之罪（於88年
    2月3日公布增訂）之罪，其罰金法定刑為「50,000元」，貨
    幣單位乃「銀元」，依現行法規所定貨幣單位折算新臺幣條
    例第2條規定，以新臺幣元之3倍折算之，實為「新臺幣150,
    000元」，刑法施行法於95年7月1日施行後，所定罰金之貨
    幣單位為新臺幣，就其所定數額提高為3倍，刑法第340 條
    之罰金法定刑「50,000元」，依該規定折算，亦為「新臺幣
    150,000元」。是刑法施行法前開條文修正後，刑法第340條
    之「罪刑」並未變更。刑法施行法第1條之1第1項、第2項後
    段之法律效果乃將刑法分則罰金刑之貨幣單位從「銀元」轉
    換為「新臺幣」，係貨幣單位之準據法，修正意旨亦止於釐
    清吾國先前易生混淆之貨幣單位系統，與罪刑無涉，尚無刑
    法第2條第1項新舊法比較適用之問題，自應適用現行有效之
    法律。
  (二)關於罰金刑最低額部分：被告所犯常業詐欺、以明知為不實
    之事項而填製會計憑證罪各罪（詳後），法定刑得科以罰金
    之刑。修正前刑法第33條第5款規定罰金為1元以上，修正後
    刑法第33條第5款則將罰金規定係新臺幣1,000元以上，以百
    元計算之。是依修正後之法律，被告得科處之罰金刑最低為
    新臺幣1,000元；然依被告行為時之刑罰法律，即修正前刑
    法第33條第5款規定之罰金最低額1元，該罪之罰金刑最低額
    為銀元1元，若換算為新臺幣，僅為新臺幣3元。故以舊法較
    有利於被告等人。
  (三)(1)刑法第55條關於牽連犯之規定業經刪除，則被告所犯上開
    諸罪（詳後）各罪，應予分論併罰。比較新、舊法結果，適
    用被告行為時之法律即修正前刑法第55條牽連犯之規定，較
    有利於被告。(2)本件之連續以明知為不實之事項而填製會計
    憑證等犯行（詳後），因行為後新法業已刪除連續犯之規定
    ，此刪除雖非犯罪構成要件之變更，但顯已影響行為人刑罰
    之法律效果，自屬法律有變更，依新法第2條第1項前段規定
    ，比較新、舊法結果，仍應適用較有利於被告之行為時法律
    即舊法論以連續犯。(3)刑法第28條關於共同正犯規定，其中
    「實施」雖修正為「實行」，然上開修正僅係科刑之限制，
    為法理之明文化，非屬法律之變更，不生比較適用之問題，
    應適用修正後之刑法第28條。
  (四)按修正前刑法第340條之常業詐欺罪，其性質上屬多數行為
    之集合犯，即學理上所稱之實質一罪，於法律上則將之擬制
    為一罪論處；惟刑法修正後，常業罪名因配合刑法第56 條
    連續犯規定之刪除，亦已一併刪除，依修正後之刑法，就被
    告等人之個別詐欺行為須予分別論罪、併合處罰，本件經比
    較新舊法之結果，適用新法顯較不利於被告等人，自應適用
    舊法關於常業詐欺罪之規定，以為論處。
  (五)綜上法律修正前、後之比較，揆諸前揭最高法院決議及刑法
    第2條第1項所定之「從舊從輕」原則，適用行為時即修正前
    之法律，對被告等人較為有利，自應適用修正前之法律。
五、(一)(1)查被告己○○係上開「民眾器材社」之負責人，亦為商
    業會計法之商業負責人。核被告己○○所為，係犯修正前刑
    法第340條之常業詐欺取財罪及修正前商業會計法第71條第1
    款以明知為不實之事項而填製會計憑證罪。被告與辛○○、
    壬○○間，就對戊○○犯常業詐欺取罪行部分；被告與庚○○、壬○○間，就對甲○○犯常業詐欺取罪行部分；均具有
    犯意聯絡及行為分擔，各為共同正犯。又被告先後多次填製
    不實會計憑證犯行，時間緊接，所犯係構成要件相同之罪名
    ，顯係基於概括犯意為之，為連續犯，應依修正前刑法第56
    條之規定，以一罪論。被告所犯上開2罪間，有方法結果之
    牽連關係，依修正前之刑法第55條後段應從一重之常業詐欺
    取財罪論。(2)公訴人原僅就乙○○遭詐騙部分起訴，惟被告
    因該部分犯行繼而違反修正前商業會計法第71條第1款罪名
    ，此2部分犯行間具牽連犯裁判上一罪之關係，本院自得就
    後者一併審究；雄檢檢察官移請併案之「95年度偵字第13
    639 號」部分（即丁○○被害相關部分），與前開經起訴判
    決有罪之犯行部分（即乙○○被害部分），就常業詐欺取財
    部分有實質上一罪關係，就為起訴效力所及之填製不實會計
    憑證部分有連續犯之裁判上一罪關係，基於審判不可分之原
    則，亦為起訴效力所及，本院自得併予審酌；中檢檢察官移
    請併案之「95年度偵字第16438號」部分（即戊○○、甲○○被害部分），係與前開經起訴判決有罪之犯行部分（即乙○○被害部分），就常業詐欺取財部分有實質上一罪關係，
    基於審判不可分之原則，為起訴效力所及，本院亦得併予審
    酌。公訴意旨雖僅就普通詐欺之事實提起公訴，惟其起訴之
    效力仍及於上開屬裁判上一罪關係之其他犯罪，且經本院當
    庭告知此部分觸犯法條，俾利被告得以行使訴訟上防禦之權
    利；被告係以犯詐欺取財罪為常業，已如前述，公訴意旨認
    被告係犯刑法第339條第1項普通詐欺取財罪云云，容有誤會
    ，起訴法條應予變更。(二)(1)另所謂「醫療」，所重者顯在於
    「醫治」或「治療」等直接涉及可使病情變化之行為而言。
    至於單純之抽血檢驗及量血壓之行為，如未與「診斷」或「
    治療」之行為相結合時，顯難認係「醫療行為」。縱使未具
    醫師資格者，單純執行此2項業務，亦不成立醫師法第28條
    第1項之罪責。(2)按所謂「醫療」者，顯著重於「診斷」與
    「治療」等直接涉及可使病情變化之行為而言，僅單純量血
    壓或驗尿，並告知量得之數值，而未根據此數值為進一步分
    析研判身患何病，即非「診斷」或「治療」，顯難認係醫療
    行為。且目前社會罹患高血壓、糖尿病者眾，患者自備試紙
    或檢驗機具自行或委人協助測試，極為普通，故此種行為，
    應視同健康保健之範圍，較符常情。末按醫師法第28條第1
    項未取得合法醫師資格，擅自執醫療業務者，其構成要件，
    除行為人未具備合法醫師資格外，必須有以執行該非法醫療
    行為為其「業務」，始足當之，核其立法意旨，應著眼於懲
    處外觀上與正當開業醫師相似之密醫；倘行為人並非以治療
    疾病為業務，則因並未具有反覆執行同種類行為目的之意思
    ，從而不能謂為執行醫療業務，尚不能論以醫師法第28 條
    第1項罪責。故本件被告等人為乙○○等人測量血壓，無法
    以醫師法第28條第1項罪責論之。(三)爰審酌被告正值青年，
    不思循正當途徑獲取財富，竟趁年輕女子涉世未深之機會，
    連續詐騙金錢，迄今僅賠償被害人甲○○之損失，仍未與其
    他被害人達成民事和解，暨被告犯罪目的、手段、犯罪所得
    甚豐及犯後否認犯行等一切情狀，並參酌公訴檢察官求處有
    期徒刑2年6月及強制工作稍嫌過重，量處如主文所示之刑，
    以玆懲儆。
據上論斷，應依刑事訴訟法第299條第1項前段、第300條，修正
前商業會計法第71條第1款，刑法第2條第1項前段、第11條前段
、第28條、第340條（修正前）、第56條（修正前）、第55條後
段（修正前），刑法施行法第1條之1第1項、第2項但書，判決如
主文。
本案經檢察官王啟旭到庭執行職務。
中　　華　　民　　國　　96　　年　　4 　　月　　20　　日
                     刑事第二庭 審判長法  官  沈 福 財
                                      法  官  卓 春 慧
                                      法  官  盧 鳳 田
上列正本證明與原本無異。
如不服本判決，應於判決送達後10日內向本院提出上訴狀（應附
繕本）。告訴人或被害人如對於本判決不服者，應具備理由請求
檢察官上訴，其上訴期間之計算係以檢察官收受判決正本之日期
為準。
中　　華　　民　　國　　96　　年　　4 　　月　　23　　日
                          　        　書記官　楊 國 色
  附表1：
┌──┬────────────────────────┐
│編號│統一發票編號、簽發日、品名、數量、單價、        │
│    │金額、營業人專用章                              │
├──┼────────────────────────┤
│ 1  │CZ00000000、93.12.16、電磁波、1組、60,000元、   │
│    │60,000元、民眾器材社（見本院卷第43頁背面）      │
├──┼────────────────────────┤
│ 2  │DZ00000000、94.1.16、健康器、1組、60,000元、    │
│    │60,000元、民眾器材社（見本院卷第43頁背面）      │
├──┼────────────────────────┤
│ 3  │DZ00000000、94.1.31、健康器、1組、90,000元、    │
│    │90,000元、民眾器材社（見本院卷第44頁）          │
├──┼────────────────────────┤
│ 4  │EZ00000000、94.4.29、健康器（1組、71,500元）、  │
│    │化妝品（1批、66,000元）、137,500元、民眾企業社（│
│    │見本院卷第44頁）                                │
└──┴────────────────────────┘
   附表2：
┌──┬────────────────────────┐
│編號│統一發票編號、簽發日、品名、數量、單價、        │
│    │金額、營業人專用章                              │
├──┼────────────────────────┤
│ 1  │HZ00000000、94.9.22、健康器、1組、55,000元、    │
│    │55,000元、民眾器材社（見本院卷第217頁）         │
├──┼────────────────────────┤
│ 2  │JZ00000000、94.11.17、健康器、1組、73,907元、   │
│    │73,907元、民眾器材社（見本院卷第224頁）         │
├──┼────────────────────────┤
│ 3  │JZ00000000、94.11.17、健康器、1組、38,500元、   │
│    │38,500元、民眾器材社（見本院卷第224頁）         │
├──┼────────────────────────┤
│ 4  │JZ00000000、94.11.22、健康器、1組、240,000元、  │
│    │240,000元、民眾器材社（見本院卷第229頁）        │
├──┼────────────────────────┤
│ 5  │JZ00000000、94.11.17、化妝品、1組、150,000元、  │
│    │150,000元、民眾器材社（見本院卷第230頁）        │
└──┴────────────────────────┘
附錄本件論罪科刑法條：
修正前刑法第340條：
以犯第339條之罪為常業者，處1年以上7年以下有期徒刑，得併
科5萬元以下罰金。
刑法第339條第1項：
意圖為自己或第三人不法之所有，以詐術使人將本人或第三人之
物交付者，處5年以下有期徒刑、拘役或科或併科1千元以下罰金
。
修正前商業會計法第71條第1款：
商業負責人、主辦及經辦會計人員或依法受託代他人處理會計事
務之人員有下列情事之一者，處五年以下有期徒刑、拘役或科或
併科新臺幣十五萬元以下罰金：
一、以明知為不實之事項，而填製會計憑證或記入帳冊。
